【裁判字號】    99,台簡上,8
【裁判日期】    990506
【裁判案由】    確認本票債權不存在
【裁判全文】
最高法院民事判決                九十九年度台簡上字第八號
上  訴  人  甲○○
訟訴代理人  沈鈺銘律師
被 上訴 人  李元榮公祭祀公業（即祭祀公業李元榮公）
法定代理人  乙○○
上列當事人間請求確認本票債權不存在事件，上訴人對於中華民
國九十八年八月十九日台灣南投地方法院第二審判決（九十五年
度簡上字第五五號），提起上訴，本院判決如下：
    主  文
原判決關於駁回上訴人就第一審法院命其給付之上訴，暨該訴訟
費用部分廢棄，發回台灣南投地方法院。
    理  由
本件被上訴人主張：伊祭祀公業前管理人李深泉，明知公業所有
坐落南投縣草屯鎮○○段五一之三四號土地及其上門牌號碼草屯
鎮○○路八五五號房屋（下稱系爭房地），於伊公業之章程修訂
後，須經五分之三財務委員同意及決議，暨派下員大會決議，始
得處分。在未得派下員大會決議之情形下，擅與上訴人訂立買
賣契約，將之出賣予上訴人。該買賣契約為伊派下員所不同意，
對伊自不生效力。乃李深泉竟於民國九十二年五月二十五日，伊
派下員大會改選管理人前夕，以違約無法移轉該房地所有權，應
返還上訴人已付價金新台幣（下同）三百五十萬元，及賠償其同
額違約金為由，簽發以伊為發票人、發票日九十二年五月二十四
日、到期日九十二年六月二十日金額七百萬元之本票乙紙（下稱
系爭本票）予上訴人。該買賣契約對伊既不生效力，上訴人對伊
即亦無系爭本票債權可言。詎上訴人仍向法院聲請准許本票裁定
強制執行，持以對伊之財產強制執行，而獲得共計七百萬五千九
百九十六元分配款之不當得利，伊自有即受確認判決之法律上利
益。爰依不當得利之法律關係，求為命上訴人給付伊六百九十九
萬九千六百四十元，及其中五百四十七萬四千七百四十元自九十
三年十二月九日起，其餘一百五十二萬四千九百元自九十五年七
月二十日起，均加付法定遲延利息之判決（被上訴人超過上述金
額本息之請求，業經原審判決敗訴確定。至於第一審判決（九十
三年度投簡字第一二一號）確認上訴人對於被上訴人之系爭本票
權利不存在部分，經原第二審判決駁回上訴人之上訴後，其逕向
本院提起第三審上訴，原第二審法院認為「不應許可」，以裁定
駁回其上訴。上訴人對之提起抗告，本院已另以裁定駁回之）。
上訴人則以：李深泉於 (九十二年五月二十五日）解任前，以被
上訴人之管理人地位，與伊訂立系爭房地買賣契約，已得被上訴
人之五分之三財務委員同意及決議，符合修正後被上訴人章程第
十七條規定，自屬有效。縱認該買賣因未另經被上訴人全體派下
員決議，李深泉為無權代理，被上訴人仍應負民法第一百六十九
條所定之授權人責任。伊已給付被上訴人三百五十萬元價金，被
上訴人遲未移轉該房地之所有權予伊，依買賣契約第十條約定
，即應返還伊已付價金及同額之違約金。李深泉為此以被上訴人
名義簽交伊系爭本票，伊因而享有該本票權利，並據以對被上訴
人之財產為強制執行，所獲得之執行分配款，自無不當得利可言
。縱伊之本票權利不存在，應返還該分配款，然伊對於被上訴人
有共計三百五十萬元之代墊土地增值稅等債權，爰以之為抵銷等
語，資為抗辯。
原審就被上訴人請求上訴人給付六百九十九萬九千六百四十元本
息部分，維持第一審所為被上訴人勝訴之判決，駁回上訴人之上
訴，係以：被上訴人之前管理人李深泉以違約無法移轉系爭房地
所有權予上訴人，應返還上訴人已付價金及賠償同額違約金為由
，簽交上訴人系爭本票後，經上訴人持向法院聲請准許本票裁定
強制執行，並對被上訴人之財產為強制執行，共獲得七百萬五千
九百九十六元分配款之事實，為兩造所不爭執，堪認為真實。上
訴人雖辯稱系爭房地之買賣契約為有效云云，惟綜觀被上訴人派
下員大會八十九年十月二十九日修訂章程之過程，及修正後章程
第十七條所定關於不動產處分之決議，應包括全體派下員之決議
在內等情，李深泉（未經派下員之決議）擅以被上訴人管理人身
分，與上訴人簽訂系爭房地之買賣契約，自屬無權代理。該買賣
契約嗣又未經被上訴人派下員決議承認，對於被上訴人即不生效
力，且被上訴人亦不負表見代理之授權人責任，無依買賣契約，
對上訴人負返還已付價金（三百五十萬元）及給付同額違約金之
義務。縱李深泉為返還已付價金及給付違約金，以被上訴人管理
人身分簽交上訴人系爭本票，上訴人對於被上訴人仍無該本票權
利存在。則上訴人持該本票裁定為執行名義，聲請強制執行被上
訴人之財產，所獲得共計七百萬五千九百九十六元分配款之不當
得利，即應返還被上訴人。至上訴人於台灣南投地方法院九十三
年度執字第八四六號執行事件（下稱第八四六號執行事件）作價
承受執行標的物時，為被上訴人代繳之土地增值稅一百七十萬九
千零九十九元（及支出之執行費用七萬八千四百零五元），計算
上並不包含在所受分配款七百萬五千九百九十六元之內。上訴人
辯稱各該款項，應於其返還之利益內扣除云云，為無可取。上訴
人另以其對被上訴人有借款、利息、押租金、代墊押租金、買賣
系爭房地代墊土地增值稅、代墊房屋稅，及現金等，共計三百五
十萬元之債權，而為抵銷之抗辯部分，除其中代墊房屋稅六千三
百五十六元，應予准許外，其餘亦均不應准許。從而，被上訴人
請求上訴人給付（返還）之金額於六百九十九萬九千六百四十元
本息範圍內，為有理等詞，為其判斷之基礎。
按依強制執行法所為之拍賣，通說係解釋為買賣之一種，即債務
人為出賣人，拍定人為買受人，以拍賣機關代替債務人立於出賣
人之地位（參見本院四十九年台抗字第八三號判例）。而土地所
有權之移轉為絕賣者，其增值稅向出賣人徵收之，如為繼承或贈
與者，其增值稅向繼承人或受贈人徵收之，為土地法第一百八十
二條所明定。本件上訴人抗辯：其於第八四六號執行事件執行程
序中，因以其債權承受拍賣標的物而支付（土地增值）稅金一百
七十萬九千零九十九元。如認系爭本票權利不存在，上訴人就該
支付之稅金，本得依不當得利之法律關係請求被上訴人返還，自
可以之與被上訴人請求之金額相互抵銷等語（原審卷第三宗一六
二頁），倘非子虛。揆諸上開說明，是否為不可採？非無推求之
餘地。原審未遑詳加研酌，遽以前詞，而為上訴人不利之判決，
殊嫌速斷，於法自難謂合。苟上訴人關於抵銷之抗辯為有理由，
究竟上訴人有無墊付土地增值稅？及其所墊付之稅款而可為抵銷
之金額究為若干？均關涉上訴人應為給付範圍之認定。於該給付
範圍未臻明確之前，原判決維持第一審命上訴人為給付部分，即
屬無可維持。上訴論旨，指摘原判決此部分為不當，求予廢棄，
非無理由。
據上論結，本件上訴為有理由。依民事訴訟法第四百三十六條之
二第二項、第四百七十七條第一項、第四百七十八條第二項，判
決如主文。
中    華    民    國  九十九  年    五    月    六    日
                      最高法院民事第三庭
                          審判長法官  蘇  茂  秋
                                法官  陳  碧  玉
                                法官  王  仁  貴
                                法官  張  宗  權
                                法官  陳  國  禎
本件正本證明與原本無異
                                      書  記  官
中    華    民    國  九十九  年    五    月   十八   日
                                                      Ｅ

司法院資訊處製作；財團法人民間司法改革基金會備份。
